【裁判字號】    98,交聲,343
【裁判日期】    980728
【裁判案由】    違反道路交通管理處罰條例聲明異議
【裁判全文】
臺灣新竹地方法院交通事件裁定         98年度交聲字第343號
移送機關    交通部公路總局新竹區監理所
異  議  人
即受處分人  甲○○
上列異議人即受處分人因違反道路交通管理處罰條例案件，對於
交通部公路總局新竹區監理所民國98年6 月6 日竹監營字第裁50
-E00000000號裁決書，聲明異議，本院裁定如下：
    主  文
原處分關於罰鍰新臺幣肆萬伍仟元部分撤銷。
上開罰鍰撤銷部分，甲○○不罰。
    理  由
一、原處分意旨略以：異議人即受處分人甲○○於民國98年3 月
    14日下午4 時51分許，騎乘車牌號碼HSX-098 號重型機車，
    行經新竹縣竹北市○○路，因酒後駕車經員警攔查，實施酒
    精濃度測試，測試值達每公升1.00毫克超過規定標準，為新
    竹縣政府警察局交通隊警員戴國強以異議人違反道路交通管
    理處罰條例第35條第1 項第1 款規定，填掣竹縣警交字第E0
    0000000 號舉發違反道路交通管理事件通知單當場舉發，嗣
    經原處分機關於98年6 月6 日以竹監營字第裁50-E00000000
    號違反道路交通管理事件裁決書（下稱裁決書），依據道路
    交通管理處罰條例第35條第1 項第1 款、違反道路交通管理
    事件統一裁罰基準表之規定，裁處異議人罰鍰新臺幣（下同
    ）45,000元、吊扣駕駛執照12個月，並依同條例第24條第1
    項第2 款施以道安講習。異議人於收受裁決書之後，並於法
    定期間內聲明異議等情，有交通部公路總局新竹區○○○○
    ○道路交通事件裁決書（竹監營字第裁50-E00000000號）及
    送達證書在卷可稽。
二、異議意旨略以：伊於98年3 月14日酒駕騎乘車號HSX-098 號
    重型機車行駛於新竹縣竹北市○○路口，為警攔檢經酒測酒
    精濃度達每公升1.00毫克，超過標準值，經員警當場舉發，
    裁處伊45,000元後，並將異議人移送臺灣新竹地方法院檢察
    署，經檢察官予以緩起訴並命伊立悔過書並向財團法人臺灣
    省天主教會新竹教區附設新竹縣私立聖方濟兒少中心給付50
    ,000 元 整，在此可能違反一事不二罰，爰依法聲明異議等
    語。
三、按汽車駕駛人飲用酒類或其他類似物後其吐氣所含酒精濃度
    超過每公升0.25毫克或血液中酒精濃度超過百分之0.05以上
    ，不得駕車；又汽車駕駛人，駕駛汽車經測試檢定有酒精濃
    度超過規定標準之情形者，處新臺幣（下同）15,000元以上
    60,000元以下罰鍰，並當場移置保管該汽車及吊扣其駕駛執
    照1 年，並應接受道路交通安全講習，道路交通安全規則第
    114 條第2 款、道路交通管理處罰條例第35條第1 項第1 款
    、第24條第1 項第2 款分別定有明文。次按所謂「汽車」，
    係指在道路上不依軌道或電力架線而以原動機行駛之車輛（
    包括機器腳踏車），同條例第92條第1 項所授權訂立之道路
    交通安全規則第2 條第1 項第1 款亦有規定，故機車駕駛人
    如有上開違規情形，自有該處罰規定之適用。
四、經查：
  (一)異議人於上開時地酒後駕車，經警測得其呼氣酒精濃度超過
    標準值（每公升1.00毫克），因予舉發「酒後駕車經酒測器
    呼氣酒測值為1.00mg/L」違規，惟異議人涉犯刑法第185 條
    之3 公共危險罪，業經臺灣新竹地方法院檢察署檢察官於98
    年3 月18日以98年度速偵字第648 號為緩起訴處分，其期間
    為1 年，受處分人並應立悔過書且向財團法人臺灣省天主教
    會新竹教區附設新竹縣私立聖方濟兒少中心支付50,000元等
    情，有臺灣新竹地方法院檢察署檢察官98年度速偵字第648
    號緩起訴處分書、台灣新竹地方法院檢察署檢察官執行緩起
    訴處分命令通知書等附卷可參，是以異議人酒後超過規定標
    準駕駛動力交通工具，而受緩起訴處分，並已繳納緩起訴處
    分金50,000元之事實，堪以認定。
  (二)按94年2 月5 日公布，於95年2 月5 日施行之行政罰法第26
    條規定：「一行為同時觸犯刑事法律及違反行政法上義務規
    定者，依刑事法律處罰之。但其行為應處以其他種類行政罰
    或得沒入之物而未經法院宣告沒收者，亦得裁處之。前項行
    為如經不起訴處分或為無罪、免訴、不受理、不付審理之裁
    判確定者，得依違反行政法上義務規定裁處之。」。又其他
    種類行政罰，係指違反行政法上之義務應受「裁罰性」之「
    不利處分」，依行政罰法第2 條規定，包括限制或禁止行為
    之吊扣證照處分及警告性之講習處分在內。究其立法目的，
    一行為同時觸犯刑事法律及違反行政法上義務規定時，由於
    刑罰與行政罰同屬對不法行為之制裁，而刑罰之懲罰作用較
    強，故依刑事法律處罰，即足資警惕時，實無一事二罰再處
    行政罰之必要；且刑事法律處罰，由法院依法定程序為之，
    較符合正當法律秩序，應予優先適用，但罰鍰以外之沒入或
    其他種類行政罰，因兼具維護公共秩序之作用，為達行政目
    的，行政機關仍得併予裁處。
  (三)復按緩起訴期間內，有下列情形之一者，檢察官得依職權或
    依告訴人之聲請撤銷原處分，繼續偵查或起訴：於期間內
    故意更犯有期徒刑以上刑之罪，經檢察官提起公訴者。緩
    起訴前，因故意犯他罪，而在緩起訴期間內受有期徒刑以上
    刑之宣告者。違背第253 條之2 第1 項各款之應遵守或履
    行事項者，刑事訴訟法第253 條之3 第1 項定有明文。準此
    可認，經檢察官為「緩起訴」處分者，於「緩起訴」之猶豫
    期間內，最終是否會被檢察官提起公訴，猶懸而未定，亦即
    「緩起訴」處分於猶豫期間內尚未具有實質之確定力，檢察
    官於緩起訴期間內，可對被告為繼續觀察，如被告顯無反省
    警惕之情或根本欠缺反省警惕之能力，檢察官仍得依職權或
    依告訴人之聲請，將被告「緩起訴」處分撤銷，固見緩起訴
    處分顯與不起訴處分之性質不同，而行政罰法第26條明定「
    一行為不二罰」之原則，且應受行政罰之行為如經「不起訴
    處分或為無罪、免訴、不受理、不付審理」之裁判確定者，
    始得依違反行政法上義務規定裁處之，並未包括「緩起訴」
    處分在內。但「緩起訴」處分之最終使被告免於刑事訴追之
    效果與「不起訴」處分之效果相同，是以行政罰法第26條第
    2 項是否不包括緩起訴處分情形，仍非無疑，且觀諸被告須
    待緩起訴處分實質確定時，最終始能確定免於受刑事訴追，
    亦即在緩起訴期間內即猶豫期間期滿前，該緩起訴處分仍有
    被撤銷之可能，此時原處分機關若依法為行政裁決，將使受
    處分人有同時遭受行政處罰及刑事訴追之危險，顯與行政罰
    法第26條規定之立法意旨相違背。況檢察官為緩起訴處分時
    ，依刑事訴訟法第253 條之2 第1 項規定對被告所為之指示
    及課予負擔，具有實質刑罰之效果，對被告具有財產減少及
    自由受限之影響，性質上可謂刑事處分，而緩起訴制度雖以
    特別預防為優先考量，但在具體個案決定上，實則已達到一
    般預防的作用及報應理念，基於一行為不二罰原則，受處分
    人既已就其行為受到刑事處分，自不應因同一行為再受到國
    家的處罰（臺灣高等法院暨所屬法院96年法律座談會刑事類
    提案第36號研討結果參照）。惟若行為人所支付之緩起訴處
    分金，未達道路交通管理處罰條例第92條第3 項所訂最低罰
    鍰基準規定者（依違反道路交通管理事件統一裁罰基準表之
    規定，駕駛人違反處罰條例第35條第1 項第1 款之規定，其
    吐氣所含酒精濃度超過每公升0.55毫克以上者，小型車之最
    低罰鍰為49,500元），依該條例第35條第8 項之規定，即須
    補繳不足最低罰鍰之部分，始為適法，且如一方面認為行為
    人依檢察官緩起訴處分命令而為金錢給付，與受刑事處罰無
    異，依行政罰法第26條之規定，監理機關不得再行裁罰；一
    方面卻又認為該等金錢給付不屬於道路交通管理處罰條例第
    35條第8 項所定罰金，無需依該項規定補繳不足最低罰鍰部
    分之差額，理由顯有矛盾，且若緩起訴捐款金額低於最低罰
    鍰金額，亦有失公平（臺灣高等法院暨所屬法院97年法律座
    談會刑事類提案第39號研討結果參照）。
  (四)查本件異議人酒後超過規定標準而駕駛動力交通工具之行為
    ，同時涉犯道路交通管理處罰條例第35條第1 項第1 款規定
    及刑法第158 條之3 之公共危險罪，其中刑事部分，業經臺
    灣新竹地檢署檢察官緩起訴處分確定，受處分人並已依檢察
    官指示之負擔條件支付緩起訴處分金50,000元等情，已如前
    述。核此緩起訴處分附加條件之履行固非刑法所定刑罰之種
    類，但已影響被告之財產權權益，具有實質刑罰之效果，實
    質上應可該當行政罰法第26條第1 項「依刑事法律」之刑事
    處分規定及道路交通管理處罰條例第35條第8 項規定之「罰
    金」，而參諸違反道路交通管理事件統一裁罰基準表所載，
    對於駕駛人騎乘重型機車，而其吐氣所含酒精濃度超過每公
    升0.55毫克以上，於期限內繳納或聽候裁決者，其最低應納
    罰鍰之數額為45,000元，是以異議人已依檢察官緩起訴處分
    支付50,000元，依前揭說明，已逾最低罰鍰數額，應無重複
    處罰之必要。
  (五)至原處分機關援引法務部行政罰法諮詢小組第1 次會議記錄
    ，認「緩起訴乃附帶條件的不起訴處分，亦即是不起訴的一
    種」，而認應維持原處分云云。惟按法官依據法律獨立審判
    ，憲法第80條定有明文。各機關依其職掌就有關法規為釋示
    之行政命令，法官於審判案件時，固可予以引用，但仍得依
    據法律，表示適當之不同見解，並不受其拘束；司法行政機
    關所發司法行政上之命令，如涉及審判上之法律見解，僅供
    法官參考，法官於審判案件時，亦不受其拘束（司法院大法
    官會議解釋釋字第216 號解釋亦同此意旨）。依上開大法官
    會議解釋釋字第216 號解釋意旨，法務部上開法律見解，僅
    得供本院參考，本院並不受其拘束，合先敘明。次按，行政
    罰法第26條並未將「緩起訴」列屬「一事不二罰原則」之適
    用範圍，雖緩起訴最終可能與不起訴有相同效果，惟本件異
    議人因本件交通違規行為，係同時違犯刑事法律及行政法規
    ，依上開說明，罰鍰部分自應依刑事法律處罰之。況異議人
    前經檢察官命向財團法人臺灣省天主教新竹教區附設新竹縣
    私立聖方濟兒少中心支付50,000元確定在案，此雖非刑法所
    定刑罰種類，惟已對異議人產生相當制約及影響財產上權利
    ，應認實質上已該當於行政罰法第26條第1 項之「依刑事法
    律」處罰。是原處分機關對異議人本件交通違規行為予以裁
    罰時，除「吊扣駕照1 年」及「施以道安講習」部分仍得予
    以裁處外，就該罰鍰45,000元部分，應依行政罰法第26條第
    1 項前段規定，以刑事法律處罰，不得再依上揭道路交通管
    理處罰條例等規定裁罰之。揆諸前揭說明，是上開交通部令
    函認「緩起訴乃附帶條件的不起訴處分，亦即是不起訴的一
    種」，並認緩起訴乃特殊處遇措施，而非刑罰，應無行政罰
    法「一事不二罰」之適用等語，自有誤會。
五、綜上所述，本件異議人確有道路交通管理處罰條例第35條第
    1 項第1 款所定之交通違規行為，惟原處分機關漏未斟酌上
    揭行政罰法第26條第1 項之規範目的，遽就罰鍰部分，對異
    議人為上開裁罰，尚有未當。再者，原處分機關對異議人上
    開酒後駕車之違規行為，施以其他種類行政罰部分，除應援
    引道路交通管理處罰條例第35條第1 項第1 款之規定，吊扣
    駕駛執照1 年外，另並應依同條例第24條第1 項第2 款之規
    定，施以道路交通安全講習，原處分機關援引上揭道路交通
    管理處罰條例規定對異議人為裁罰，自屬適法有據，且未據
    異議人聲明異議，併此敘明。
六、據上論斷，應依道路交通案件處理辦法第20條前段，裁定如
    主文。
中    華    民    國    98    年    7     月    28    日
                  交通法庭  法  官  朱美璘
以上正本證明與原本無異。
如不服本裁定，應於裁定送達後5日內向本院提出抗告狀。
中    華    民    國    98    年    7     月    28    日
                            書記官  楊嘉惠


司法院資訊處製作；財團法人民間司法改革基金會備份。
